【裁判字號】    91,訴,3103
【裁判日期】    920904
【裁判案由】    綜合所得稅
【裁判全文】
臺北高等行政法院判決                            九十一年度訴字第三一０三號
                              .
    原      告  甲○○
    訴訟代理人  丙○○
    被      告  財政部臺灣省北區國稅局
    代  表  人  林吉昌（局長）
    訴訟代理人  乙○
                丁○○
右當事人間因綜合所得稅事件，不服財政部中華民國九十一年六月七日台財訴字第０
九一００一六九三一號訴願決定，提起行政訴訟，本院判決如左：
    主      文
原告之訴駁回。
訴訟費用由原告負擔。
    事      實
一、事實概要：原告八十二年度綜合所得稅結算申報，漏報利息所得新台幣（下同）
    四、五八一、一六二元，案經被告查獲，核定原告綜合所得總額為五、二二九、
    七四四元，綜合所得淨額四、五九八、七四四元，應徵補稅額一、二八四、五二
    四元，並按所漏稅額處０．五倍之罰鍰六四０、四００元（計至百元止）。原告
    不服，申經復查結果，未獲准變更，提起訴願，亦遭決定駁回，遂向本院提起行
    政訴訟。
二、兩造聲明：
  (一)原告聲明：
    1.訴願決定、復查決定及原處分均撤銷。
    2.訴訟費用由被告負擔。
  (二)被告聲明：
    1.駁回原告之訴。
    2.訴訟費用由原告負擔。
三、兩造爭點：被告據以核定原告系爭年度之利息所得，所為處分是否違誤？
  (一)原告主張之理由：
    1.按「應付利息之債務，其利率未經約定，亦無法律可據者，週年利率為百分之
      五。」、「約定利率，超過週年百分之二十者，債權人對於超過部分之利息，
      無請求權。」，分別為民法第二百零三條及第二百零五條所明定。
    2.本件系爭利息所得四、五六０、０００元，係原告借予魏文淵投資週轉資金，
      由八十一年三月十二日至八十四年五月二十二日止計一二、０００、０００元
      ，四、０００、０００元，二、０００、０００元，一、０００、０００元不
      等之款項，被告未經調查即依臺灣桃園地方法院檢察官不起訴處分書所載「有
      收取月息二分至二分四之利息」核定原告利息所得一七、六四０、０００元（
      八十二年四、五六０、０００元，八十三年六、八四０、０００元，八十四年
      六、二四０、０００元），惟魏文淵向原告借款從八十一年至八十四年約共二
      六、０００、０００元，核定利息所得竟高達一七、六四０、０００元，顯與
      事實不符，原告並非金主亦非高利貸業者，利率為月息三分與民法第二百零三
      條及第二百零五條之規定顯不相符。又兩造既未提示原始借貸合約，如何認定
      利率及期間，利息如何計算，被告僅憑檢舉人片面指證，尚難遽予認定違章事
      實。
    3.次按依八十五年一月十七日臺灣臺中地方法院簡易庭記載，魏文淵敘明借貸償
      還方式為「我將楊梅鎮兩間房子過戶予他（原告），一間是一樓，另一間是
      五樓。我每月付本利七八萬予對方至八十四年十月為止。還欠多少要計算
      一下。」，是魏文淵自八十一年至八十四年間非給付原告利息，實為本金及利
      息之攤還，惟魏文淵期間反覆借還，更藉投資週轉困難為由，欺騙原告續貸，
      原告實為受害者。又「個人綜合所得稅之課徵係以收付實現為原則，有利息約
      定之抵押借款業已登記於公文書，稅捐稽徵機關對債權人即可作有按時收取利
      息之推定，苟債權人主張未收付實現有利於己之事實者，應負舉證責任。」，
      復為行政法院（現改制為最高行政法院）七十年判字第一一七號判例可資參照
      。原告就魏文淵尚未償還本利部份已請求支付命令，有臺灣臺中地方法院民事
      判決確定證明書及臺灣臺中地方法院民事判決為據，足證魏文淵對原告債權尚
      未清償，就其主張未收付實現之事實已盡舉證責任，堪認利息所得有重行審酌
      必要，被告所為處分顯有違誤。
  (二)被告答辯之理由：
    1.本稅部分：
      按「納稅義務人應於每年二月二十日起至三月底止，填具結算申報書，向該
        管稽徵機關，申報其上一年度內構成綜合所得總額或營利事業收入總額之項
        目及數額，以及有關減免、扣除之事實，並應依其全年應納稅額減除暫繳稅
        額及尚未抵繳之扣繳稅額，計算其應納之結算稅額，於申報前自行繳納。．
        ．．。」，為所得稅法第七十一條第一項所明定。又「個人之綜合所得總額
        ，以其全年左列各類所得合併計算之：．．．第四類：利息所得：凡公債、
        公司債、金融債券、各種短期票券存款及其他貸出款項利息之所得：．．．
        」，復為所得稅法第十四條第四款所明定。
      本件原告辦理八十二年度綜合所得稅結算申報，漏報利息所得計四、五八一
        、一六二元（分別為原告配偶單昭環保証責任竹南信用合作社利息所得一九
        、０六一元、臺灣土地銀行頭份分行利息所得二、一０一元及原告借款予魏
        文淵利息所得四、五六０、０００元），案經被告查得，併課原告當年度綜
        合所得稅，核定綜合所得總額為五、二二九、七四四元，綜合所得淨額為四
        、五九八、七四四元，應補稅額一、二八四、五二四元，揆諸前揭規定，並
        無不合。
      至原告主張借貸額度及利息計算非被告所核定之數據一節，經查原告經人檢
        舉自八十一年五月二十三日起至八十四年十二月二十日止，收取魏文淵之利
        息所得計一七、六四０、０００元（八十二年度四、五六０、０００元、八
        十三年度六、八四０、０００元、八十四年度六、二四０、０００元、）。
        被告係根據原告提供之相關資料及談話筆錄核算；且經被告查證後發現當事
        人兩造之主張不一致，原告主張是本金及利息之返還，魏文淵主張該還款是
        利息之支付，但兩造均無法提示原始借貸合約，惟依臺灣桃園地方法院檢察
        署不起訴處分書（八十七年度偵續字第七號）內容，原告確實借予魏文淵一
        千二百萬元等多筆款項，且魏文淵均有支付月息二分至二分四之利息予原告
        。本件魏文淵所主張之借款利率為月息三分，雖高於法院判決之月息，惟依
        其本金及其主張核算，尚屬相當，是原告之主張，顯無足採。
      次按原告辯稱債務人尚未償還本利部份已請求支付命令，足資佐證魏文淵對
        原告（債權人）債權尚未清償一節；經查臺灣臺中地方法院八十五年度中簡
        字第三一六三號民事判決，判決主文為「被告（債務人魏文淵）應給付原告
        （債權人甲○○）新台幣二千六百萬元，及自民國八十五年七月四日起至清
        償日止，按年息百分之五計算之利息。」，上開資料顯示只對本金之求償並
        非對利息求償，又該利息部分債務人魏文淵已陳述利息依約支付，有支票影
        本佐證，而原告對於利息未求償，卻無法說明，更顯見原告對利息並非尚未
        收取。又原告對債務人魏文淵所提示支付原告之相關支票，辯稱是本金及利
        息之返還一節，依臺灣臺中地方法院八十五年度中簡字第三一六三號民事判
        決資料顯示原告對本金金額求償，若該等支票是本金及利息之返還，屬本金
        之返還有若干，應予指明；本金若已部分返還，何以再求償本金全額，原告
        空言主張該等支票屬本金及利息之返還，卻未能提示具體事證，按「當事人
        主張事實須負舉證責任，倘其所提出之證據不足為主張事實之證明，自不能
        認其主張之事實為真實。」，行政法院三十六年判字第一六號著有判例，本
        件核定原告八十二年度取自債務人魏君利息所得四、五六０、０００元，並
        無不合，請予維持。
    2.罰鍰部分：
      按「納稅義務人已依本法規定辦理結算申報，但對依本法規定應申報課稅之
        所得額有漏報或短報情事者，處以所漏稅額兩倍以下之罰鍰。」，亦為所得
        稅法第一百十條第一項所明定。
      次按原告辦理八十二年度綜合所得稅結算申報時，漏報利息所得計四、五八
        一、一六二元，漏繳所得稅額一、二八四、五二四元，違反所得稅法第七十
        一條第一項規定，案經被告查得，並有證據附案為證，違章事證明確。依所
        得稅法第一百十條第一項規定，處以罰鍰六四０、四００元，揆諸前揭規定
        ，並無不合，應予維持。
    理      由
一、按「個人之綜合所得總額，以其全年左列各類所得合併計算之：．．．第四類：
    利息所得：凡公債、公司債、金融債券、各種短期票券存款及其他貸出款項利息
    之所得：．．．」、「納稅義務人應於每年二月二十日起至三月底止，填具結算
    申報書，向該管稽徵機關，申報其上一年度內構成綜合所得總額或營利事業收入
    總額之項目及數額，以及有關減免、扣除之事實，並應依其全年應納稅額減除暫
    繳稅額及尚未抵繳之扣繳稅額，計算其應納之結算稅額，於申報前自行繳納。．
    ．．。」，分別為所得稅法第十四條第四款、第七十一條第一項所明定。又按「
    納稅義務人已依本法規定辦理結算申報，但對依本法規定應申報課稅之所得額有
    漏報或短報情事者，處以所漏稅額兩倍以下之罰鍰。」，復為所得稅法第一百十
    條第一項所規定。
二、按當事人主張事實，須負舉證責任，倘其所提出之證據，不足為主張事實之證明
    ，自不能認其主張之事實為真實。行政法院（現改制為最高行政法院）三十九年
    判字第二號著有判例。本件原告八十二年度綜合所得稅結算申報，經被告依查得
    資料，以原告及其配偶單昭環該年度有利息所得計四、五八一、一六二元（分別
    為原告配偶單昭環保証責任竹南信用合作社利息所得一九、０六一元、臺灣土地
    銀行頭份分行利息所得二、一０一元及原告借款予魏文淵利息所得四、五六０、
    ０００元），除課徵其當年度綜合所得稅外，並按所漏稅額課處罰鍰等情，有原
    告八十二年度綜合所得稅結算申報書及核定通知書等影本附於原處分卷可稽。原
    告雖對其於八十二年間確有出借金錢予魏文淵之事實並不爭執，惟以其自八十一
    年至八十四年間陸續約共出借二六、０００、０００元，其間魏文淵係陸續攤還
    本金及利息，與被告以三分利計算所核定之利息所得顯不相符，被告所為處分自
    屬違誤等語。然查原告自八十一年五月二十三日起至八十四年十二月二十日止，
    出借金錢予魏文淵，其中八十二年度係以三分利計算，計收取利息四、五六０、
    ０００元等情，業據訴外人魏文淵於財政部臺灣省北區國稅局中壢稽徵所調查時
    陳述甚詳，核與其所提供中壢合庫中原支庫、台中市一信儲蓄部、台中市二信水
    湳分社及台中市三信進化分社等帳戶資料暨支票等相符，有談話筆錄及上開銀行
    、合作社帳戶資料暨支票及兌領紀錄等影本在卷為憑，以支票兌領之金額換算，
    核與魏文淵所言系爭借貸係三分利計息相符，自堪認為實在。原告雖稱並未收取
    三分利計算之利息，惟於本院言詞辯論時所提之一千二百萬元還款對照明細表，
    其利率自一分、一‧五分、二分至三分不等，非但與臺灣桃園地方法院檢察署檢
    察官八十七年度偵續字第七號不起訴處分書所載魏文淵支付月息二分至二分四之
    利息予原告等情不符，亦與其所言系爭借貸並未約定利率復未立據一節自相矛盾
    ，自無可採。又原告所提臺灣臺中地方法院八十五年度中簡字第三一六三號給付
    票款事件民事判決，其訴訟標的為票款給付請求權，並不及於原因事實如借貸或
    貨款等之認定，此觀該判決正本（影本）即明，是原告自不得以該判決為據。再
    原告既稱魏文淵自八十一年至八十四年間陸續清償所借貸之二千六百萬元本金及
    利息，衡之常情，當無迄八十五年間原告請求給付票款時本金債權仍為二千六百
    萬元之理；且依一般常情及民法有關債務之抵充順序，係先充利息，次充原本，
    原告所言本金與利息一併充抵云云，顯有悖常理，本無可採；參以系爭借貸既未
    立約，原告卻能將多年前出借且金額甚鉅之借款於十年後猶能分別按利率一分至
    三分不等計算利息，與常理不相符合，足見原告所稱係事後臨訟補具，殊無可取
    。從而本件被告以原告於系爭年度有利息所得四、五八一、一六二元，而予以併
    課綜合所得總額，核定綜合所得淨額及補徵稅額，暨按所漏稅額課處罰鍰，所為
    處分，揆諸首揭法條規定，並無違誤，訴願決定予以維持，亦無不合，原告之訴
    難認有理由，自應予以駁回。
據上論結，本件原告之訴為無理由，爰依行政訴訟法第九十八條第三項前段，判決如
主文。
中      華      民      國    九十二    年      九      月      四      日
                            臺 北 高 等 行 政 法 院  第 四 庭
                                           審 判 長  法    官  鄭忠仁
                                                     法    官  楊莉莉
                                                     法    官  林育如
右為正本係照原本作成。
如不服本判決，應於送達後二十日內，向本院提出上訴狀並表明上訴理由，如於本判
決宣示後送達前提起上訴者，應於判決送達後二十日內補提上訴理由書（須按他造人
數附繕本）。
中      華      民      國    九十二    年      九      月      四      日
                                                     書 記 官  林如冰


司法院資訊處製作；財團法人民間司法改革基金會備份。
